臺灣彰化地方法院民事判決
                                    109年度訴字第1095號
原      告  鄭雅鳳  




被      告  莊秀碧  
追加被告    潘柔靜  
上列當事人間請求遷讓房屋等事件，本院於民國110年3月4日言
詞辯論終結，判決如下：
    主  文
被告莊秀碧、追加被告潘柔靜應將坐落彰化市○○○段○○○○
段0000○00000地號土地上之同地段8892建號建物（即門牌號碼
彰化市○○○路00巷0號18樓）騰空遷讓，並交還予原告。
被告莊秀碧、追加被告潘柔靜應自民國109年4月22日起至遷
讓前項房屋之日止，按月各別給付原告新臺幣4,015元。
原告其餘之訴駁回。
訴訟費用新臺幣壹萬捌仟玖佰壹拾玖元由被告共同負擔。
本判決於原告以新臺幣陸拾萬壹仟元為被告莊秀碧、追加被告潘
柔靜供擔保後，得假執行。
原告其餘假執行之聲請駁回。
    事實及理由
壹、程序部分：
  按有權利能力者，有當事人能力；人之權利能力，始於出生
    ，終於死亡，民事訴訟法第40條第1項、民法第6條分別定有
    明文。又原告於起訴時，被告無當事人能力者，固應依民事
    訴訟法第249條第1項第3款規定以裁定駁回其訴，但此項欠
    缺可以補正者，審判長仍應先定期間命其補正，必俟原告逾
    期不為補正者，法院始得認其訴為不合法，而以裁定駁回之
    （最高法院89年度台抗字第288號民事判決參照）。另按原
    告之訴雖有欠缺，但其情形可以補正者，審判長應定期間先
    命補正；且訴訟標的對於數人必須合一確定時，原告得於訴
    訟進行中追加其原非當事人之人為當事人，此觀民事訴訟法
    第249條第1項但書，第255條第1項第5款規定即明。經查，
    潘建興已於本案繫屬前之民國108年3月1日死亡，原告此部
    分聲明有當事人不適格之情形，固應依民事訴訟法第249條
    第1項第3款規定駁回原告該部分之訴。惟原告係據本院執行
    處107年度司執字第46531號之107年12月5日查封筆錄：「
    據大廈管理員稱由潘健行與莊秀碧居住使用，命債權人陳報
    占有使用權源。」之記載，認賴潘建興仍生存，而將潘建興
    列為本案被告，原告之訴固有當事人不適格之情形，然此非
    屬不得補正，為節省當事人另為訴訟之時間與勞費，並防止
    裁判牴觸，俾使紛爭得一次解決，本院以109年12月16日彰
    院平民良109年度訴字第1095號通知，命原告提出潘建興之
    除戶謄本、繼承系統表及繼承人最新戶籍謄本。原告嗣於10
    9年12月28日以民事陳報狀撤回對潘建興之訴，並追加其繼
    承人即潘柔靜為被告，補正本訴合法性，尚無不可，先予敘
    明。
  次按訴狀送達後，原告不得將原訴變更或追加他訴，但請求
    之基礎事實同一者、擴張或減縮應受判決事項之聲明者，不
    在此限，民事訴訟法第255條第1項第2款、第3款定有明文。
    原告起訴時原訴之聲明為：「㈠被告應將占有坐落於彰化市○
    ○○段○○○○段0000○00000地號土地上之建物即彰化市○○○段○○○
    ○段0000○號、門牌號碼為彰化市○○○路00巷0號18樓房屋乙棟
    騰空遷讓返還原告，暨自取得法院權利移轉證明書辦理所有
    權移轉登記之登記日即109年4月22日起至交付遷讓房屋之日
    止按每月新臺幣（下同）1,5000元之租金損失賠償金。㈡訴
    訟費用由被告負擔。㈢原告願供擔保，請准宣告假執行。」
    ；嗣於109年11月10日以民事陳報狀減縮相當於租金之不當
    得利請求，減縮後之訴之聲明為：「㈠被告應將占有坐落於
    彰化市○○○段○○○○段0000○00000地號土地上之建物即彰化市○
    ○○段○○○○段0000○號、門牌號碼為彰化市○○○路00巷0號18樓
    房屋乙棟騰空遷讓返還原告，暨自取得法院權利移轉證明書
    辦理所有權移轉登記之登記日即109年4月22日起至交付遷讓
    房屋之日止按每月8,790元之租金損失賠償金。㈡訴訟費用由
    被告負擔。㈢原告願供擔保，請准宣告假執行。」；後於110
    年3月4日本院言詞辯論時將訴之聲明第一項更正為「被告應
    將占有坐落於彰化市○○○段○○○○段0000○00000地號土地上之
    建物即彰化市○○○段○○○○段0000○號、門牌號碼為彰化市○○○
    路00巷0號18樓房屋乙棟騰空遷讓返還原告，暨自取得法院
    權利移轉證明書辦理所有權移轉登記之登記日即109年4月22
    日起至交付遷讓房屋之日止按月各給付原告4,395元之租金
    損失賠償金」，合於前揭規定，自應准許。
  本件被告莊秀碧、追加被告潘柔靜經合法通知，均未於言詞
    辯論期日到場，核無民事訴訟法第386條各款所列情形，依
    原告之聲請，由其一造辯論而為判決。
貳、實體部分：
  本件原告起訴主張：
    ㈠原告於109年3月26日向本院執行處標買坐落彰化市○○○段○○
      ○○段0000○00000地號（下稱系爭26-2地號土地、系爭26-8
      9地號土地）及同地段8892建號建物（即門牌號碼彰化市○
      ○○路00巷0號18樓，含18層及19層屬樓中樓，下稱系爭房
      屋），已由本院發給109年4月7日彰院曜108司執丁51699
      字第1090007678號權利移轉證明書，並於109年4月22日以
      拍賣為原因，辦理移轉登記。詎被告占用系爭房屋，經原
      告多次與被告莊秀碧洽商遷讓系爭房屋，惟被告莊秀碧均
      以欠缺搬遷費、需要時間租屋等理由推諉，並稱其係向訴
      外人即原所有權人許永絃即許淳伃（下稱許永絃）借名登
      記居住使用，其居住使用系爭房屋係有正當權源，雖系爭
      房屋被法院查封拍賣，並於拍賣公告中諭示有第三人（即
      被告等）占有不點交在案，原告知悉其情，仍予買受，自
      不得請求返還，原告請求遷讓系爭房屋無
      理由等等。惟被告與許永絃並未簽立租約，亦無借名登記
      之具體事證，若有亦為當事人間之債權債務關係，被告僅
      能以之對抗許淳伃，於系爭房屋所有權仍屬於許永絃時，
      據以拒絕返還原所有權人許永絃，而不得以之對抗原告；
      若被告係合法占有系爭房屋，自當提出具體事證。從而，
      原告拍定取得後，被告仍繼續占用系爭房屋，對於原告而
      言，即屬無權占用，爰依民法第767條請求被告及追加被
      告遷讓及返還系爭房屋，並依民法第179條請求相當於租
      金之不當得利。
    ㈡租金計算方式如下：⒈土地部分：系爭26-2地號土地公告現
      值31953/㎡×80%＝25562.4/㎡，25562.4×7.81㎡（持分面積）
      ＝199,642.3元、系爭26-89地號土地公告現值35418/㎡×80%
      ＝28334.4/㎡，28334.4×4.708㎡（持分面積）＝133,423.8元
      。⒉房屋部分：依據彰化縣地方稅務局房屋稅籍證明書所
      載現值為721,800元，租金計算式：（土地申報地價33306
      6＋房屋價額721800）×10%÷12＝8790/月，請求被告及追加
      被告應各給付原告每月4,395元之租金損害。又系爭房屋
      附近有學校，算住宅區，在彰化市區內，還滿熱鬧的等語
      。並聲明：⒈被告應將占有坐落於彰化市○○○段○○○○段0000
      ○00000地號土地上之建物即彰化市○○○段○○○○段0000○號、
      門牌號碼為彰化市○○○路00巷0號18樓房屋乙棟騰空遷讓返
      還原告，暨自取得法院權利移轉證明書辦理所有權移轉登
      記之登記日即109年4月22日起至交付遷讓房屋之日止按每
      月8,790元之租金損失賠償金。⒉訴訟費用由被告負擔。
      ⒊原告願供擔保，請准宣告假執行。
  被告莊秀碧、追加被告潘柔靜，均未於言詞辯論期日到庭陳
    述，亦未提出書狀表示意見。
  本院得心證之理由：
    ㈠原告主張上揭事實，已據其提出本院不動產權利移轉證書
      、彰化南瑤郵局55號存證信函暨回執、土地及建物所有權
      狀等影本，土地及建物第一類登記謄本等正本為證，被告
      莊秀碧、追加被告潘柔靜均經合法送達，均未於言詞辯論
      期日到庭，亦未提出答辯書狀予以爭執，依民事訴訟法第
      280條第3項準用同條第1項規定，視同自認，是原告之主
      張勘信為真實。
    ㈡按所有人對於無權占有或侵奪其所有物者，得請求返還之
      。對於妨害其所有權者，得請求除去之。無法律上之原因
      而受利益，致他人受損害者，應返還其利益。民法第767
      條第1項前段、中段、第179條定有明文。次按請求返還不
      當得利者，其得請求返還之範圍，應以對方所受之利益為
      度，非以請求人所受損害若干為準，無權占有他人土地，
      可能獲致相當於租金之利益為社會通常之觀念（最高法院
      61年臺上字第1695號判例意旨參照）。再按城市地方房屋
      之租金，以不超過土地及其建築物申報總價額年息10%為
      限，而此項規定於租用基地建築房屋者亦得準用，土地法
      第97條第1項、第105條分別定有明文。末按所謂土地價額
      係指法定地價而言；土地所有人依土地法所申報之地價為
      法定地價，除非土地所有權人未於公告期間申報地價者，
      才以公告地價（並非公告現值）百分之80為其申報地價，
      土地法第148條、土地法施行法第25條、平均地權條例第1
      6條前段分別定有明文。經查，系爭房屋面積為第十八層4
      6.83平方公尺、第十九層55.06平方公尺、陽台10.73平方
      公尺，共計112.62平方公尺，並坐落於系爭26-2地號土地
      上，此有土地及建物第一類登記謄本在卷可稽，本院審酌
      系爭房屋坐落於都市計畫範圍內，距陽明國中北側約600
      公尺，對外交通路線以建國南路、中山路等為主，居民除
      以自行車及機車為主要交通工具外，公車運輸亦交通便利
      ，整體交通便捷性尚佳，且附近無嫌惡及危險設施。又系
      爭26-2地號土地之109年1月申報地價為每平方公尺4,278.
      4元，據此計算被告及追加被告占用系爭房屋所受相當於
      租金之不當得利每月為4,015元（計算式：112.62㎡×4278.
      4元/㎡×10%÷12月≒4015.2784，小數點以下四捨五入）；末
      按不當得利之受領人，於受領時，知無法律上之原因或其
      後知之者，應將受領時所得之利益，或知無法律上之原因
      時，所現存之利益，附加利息，一併償還，為民法第182
      條第2項所明定，系爭房屋由原告於109年3月26日拍定買
      受，於同年4月7日由本院發給權利移轉證書，故原告主張
      其於同年月22日辦理所有權移轉登記在案，被告及追加被
      告自該時起即屬無權占用系爭房屋，其所得相當於租金之
      利益，即應附加自109年4月22日起算之利息，自屬有據。
      至土地部分，使用房屋定會使用到土地，故請求遷讓（出
      ）房屋並賠償相當於租金之不當得利，不應再請求房屋坐
      落土地之相當於租金之不當得利，故原告請求系爭26-2、
      26-89地號土地之相當於租金之不當得利，於法無據，不
      應准許。
  從而，原告依民法第767條第1項、第179條之規定，請求被告
    及追加被告遷讓系爭房屋及自109年4月22日起至遷讓房屋之
    日止，按月各給付原告4,015元，為有理由，應予准許；逾
    此部分之請求，為無理由，應予駁回。
  原告陳明願供擔保請准為假執行之宣告，經核無不合，爰酌
    定相當之擔保金額併准許之。
  結論：本件原告之訴為有理由，並依民事訴訟法第79條、第3
    90條第2項，判決如主文。
中　　華　　民　　國　 110　　年　　3　　 月　　18　　日
                  民事第三庭    法　官　黃倩玲
以上正本係照原本作成。
如對判決上訴，應於判決送達後20日內向本院提出上訴狀。如委
任律師提起上訴者，應一併繳納上訴審裁判費。
中　　華　　民　　國　 110　　年　　3　　 月　　18　　日
                                書記官　蔡政軒